【裁判字號】    90,判,357
【裁判日期】    900308
【裁判案由】    發明專利申請
【裁判全文】
最  高  行  政  法  院  判  決                      九十年度判字第三五七號
    原      告  美商．陶氏化學國際有限公司
    代  表  人  甲○○○○○○.
    訴訟代理人  陳文郎  律師
                劉法正  律師
    被      告  經濟部智慧財產局
    代  表  人  陳明邦
右當事人間因發明專利申請事件，原告不服行政院中華民國八十八年二月十日台八八
訴字第○六三○二號再訴願決定，提起行政訴訟。本院判決如左：
    主  文
原告之訴駁回。
訴訟費用由原告負擔。
    事  實
緣原告於八十三年十一月一日以其「熟化抑制之環氧樹脂組合物及由該組合物製備之
層合物」係有關一類化合物之發現，其在低溫下抑制聚環氧化物與熟化劑之反應等情
，向被告（原經濟部中央標準局，八十八年一月二十六日改制為經濟部智慧財產局）
申請發明專利。案經被告編為第0000000號審查，不予專利。原告遂變更發明
名稱為「環氧樹脂組合物」，並修正專利說明書，申經再審查結果，以使用路易士酸
於環氧樹脂或加入咪唑化合物於環氧樹脂組合物為業界公知習用之知識技藝，如美國
第0000000號專利案（以下稱引證(一)）揭示含環氧樹脂及路易士酸混合物之環
氧樹脂組合物、歐洲第一一七一一三號專利案（以下稱引證(二)揭示含金屬鹽及咪唑之
環氧樹脂、歐洲第五五七○六八號專利案（以下稱引證(三)）揭示使用環氧樹脂、含硼
化合物之環氧樹脂組合物，本案僅為習知技藝之簡單組合，為熟習該項技術者所能輕
易完成，依專利法第二十條第二項規定，應不予專利，發給八十六年十一月十一日（
八六）台專（捌）○一○六三字第一四三九七三號專利再審查審定書。原告不服，遂
循序提起行政訴訟。茲摘兩造訴辯意旨於次：
原告起訴意旨略謂：一、本案之請求標的暨特徵釐清：本案最廣保護範圍界定所在之
申請專利範圍第一項，係以下列技術內容為請求保護標的：「一種環氧樹脂組合物，
其包含：(一)聚環氧化物；(二)聚環氧化物與熟化劑反應用之催化劑；及(三)熟化抑制劑為
鋅、硼、錫、鈦、鈷、錳、鐵、矽或鋁之任何鹵化物、氧化物、氫氧化物或醇鹽，除
了硼鹵化物或硼酸，其濃度使抑制劑對催化劑之分子比例為0.6:1至3:1，其特徵在於
：１、催化劑為一種咪唑化合物，且組合物中，每一百份重量比環氧樹脂包含零點三
至一份重量比催化劑，以及２、組合物中尚包括聚環氧化物之胺及醯胺硬（熟）化劑
。」是以，本案之請求標的至少包括：聚環氧化物、硬（熟）化劑、催化劑、熟化抑
制劑等四種成份，依據以上定義，該四種成份為各別不同的物質，即除了聚環氧化物
之外，尚需包含：(1)硬（熟）化劑：胺及醯胺、(2)催化劑：咪唑化合物、(3)熟化抑制
劑：除了硼鹵化物或硼酸以外之鋅、硼、錫、鈦、鈷、錳、鐵、矽或鋁的任何鹵化物
、氧化物、氫氧化物或醇鹽。二、被告認定本案不具專利性之理由誤謬：被告認為本
案不具專利性之理由為：「使用路易士酸於環氧樹脂或加入咪唑化合物於環氧樹脂組
合物為業界公知習用之知識技術，而類似之技藝亦可見於公告之專利案，如USP00000
00（引證一）揭示含環氧樹脂及路易士酸混合物之環氧樹脂組合物，EP117113案（引
證二）揭示含金屬鹽及咪唑之環氧樹脂，EP557068（引證三）揭示使用環氧樹脂、含
硼化合物之環氧樹脂組合物，是以由上述引證案與本案揭示技藝比較可知，本案僅為
習知技藝之簡單組合，故任何習於此項技術者可輕易由上述引證推知系爭案之特徵。
」以上指稱除並無合理之推論外，被告對原告所提起訴理由均棄置不論，迴避爭點之
答辯理由，實無可採。上述三件引證案揭露內容僅及於以下之組成：(一)引證一（USP0
000000）－橡膠改質之環氧樹脂黏合劑：１、環氧官能加合物。２、熟化劑－至少兩
種不同之路易士酸複合物之混合物。(二)引證二（EP117113）－環氧樹脂之熟化劑：１
、環氧樹脂或單環氧化物。２、熟化劑－一咪唑與一單官能環氧化合物之加成物的金
屬鹽複合物。(三)引證三（EP557068）－熟化環氧樹脂：１、環氧樹脂。２、耐火性授
與成分及＼或熟化劑－含硼化合物。簡言之，被告再審查審定書中所提出之三件引證
前案僅只教示以下之成分與作用：環氧樹脂、路易士酸－熟化劑、金屬鹽及咪唑－熟
化劑、含硼化合物－熟化劑。其中並無系爭案發明中之另二相同功能成份－一作為催
化劑之咪唑化合物與作為熟化抑制劑之硼鹵化物或硼酸以外之鋅、硼、錫、鈦、鈷、
錳、鐵、矽或鋁的任何鹵化物、氧化物、氫氧化物或醇鹽的揭露。以上已足以顯示本
案與諸引證案在物質組成上迥然有別，技術思想殊異，被告豈可在毫無理論據下輕言
前者”易於推知”？特別再予強調者，路易士酸複合物之混合物在引證一中係作為一
種熟化劑而非熟化抑制劑；咪唑在引證二中亦係作為熟化劑之一成份，而非如同本案
中係作為熟化抑制劑；同樣地，含硼化合物在引證三中至多亦僅與熟化劑之用途相關
。故上述引證案之揭露內容與系爭發明意欲在硼酸以外之路易士酸中尋求其他同級之
環氧樹脂組合物熟化抑制劑的目的及發明本質完全無關。三、再訴願決定機關認定本
案不具專利性之理由亦誤謬：被告核駁之謬誤於訴願、再訴願階段屢經辯明，仍迭遭
誤會。再訴願決定機關稱「引證(一)已揭示胺或醯胺可為熟化劑，引證(二)亦揭示咪唑可
與金屬鹽類共同，而西元一九九三年出版之Chemistry and Technology of Epoxy
Resins一書第二章第五十頁、第五十六頁至第五十九頁亦一再揭示咪唑可作為環氧樹
脂之催化劑，本案實乃可輕易獲致。又引證一揭示包含作為路易士酸之鹵素鹽，如硼
、鋁、錫、鈦等之鹵化物及一選自如胺類等所形成之複合物，用以延長膠凝時間，縮
短交聯時間，引證(一)已揭示本案使用熟化抑制劑之技術特徵。將環氧樹脂組合物應用
於電子層合物為習用公告之知識技術」，其中至關系爭發明之熟化抑制劑部分，再訴
願決定機關聲稱引證一中之路易士酸複合物之混合物具有相同功能，此論乃明顯不合
事實。蓋因系爭發明之環氧樹脂組合物係適用於電子層合物之組合物，鑑於電子層合
物之製造包括：(一)基質浸入樹脂、樹脂之熟化劑，以及熟化反應催化劑之環氧樹脂組
合物中、(二)浸泡過之基質通過加熱區排除溶劑並部分熟化、(三)非立即使用時冷卻儲存
、(四)將一或多個預浸物與一片或多片電導體堆積，於加溫下加壓使組合物熟化形成層
合物，以及(五)熟化之層合物視需要可暴露於高溫做後處理。又鑑於上述過程中環氧樹
脂組合物之調配、預浸物之製造以及層合物之製造係由不同製造廠家為之，故所調配
成之組合物必須在用以製造預浸物之前具備儲存安定性，且在被冷卻時必須停止熟化
並在由層合物製造商使用前維持儲存安定性，故系爭發明之目的在於提供一種在熟化
溫度下能夠迅速熟化，且在調配物及預浸狀態時皆有儲存安定性之受抑制組合物。反
觀引證一之發明，其本質上為一黏合劑，並無系爭案發明之用途下所引發之延遲膠凝
需求，故其組成中自亦無任何相當於熟化抑制劑功能之成份。在引證一中針對熟化劑
－路易士酸複合物之混合物的討論如第三欄第二十至三十六行、第三欄第五十六至六
十二行及第四欄第三十五至三十八行等處，均未提及原決定機關所聲稱之使用目的”
延長膠凝時間，縮短交聯時間”，而僅提及其為一含有至少兩種膠凝時間不同之路易
士酸複合物之混合物的熟化劑，俾提供一具有三十分鐘以上之環氧樹脂膠凝時間的催
化性熟化劑混合物。更何況，引證一中並未揭露任何用於提供可在冷卻時維持安定之
預浸物（prepreqs）的環氧樹脂組合物、或者暗示其所揭示之黏合劑組合物有此一可
能（基於二者用途之差異，此為完全不可能者），故再訴願決定機關稱引證(一)已揭示
本案使用熟化抑制劑之技術特徵云云，實屬無稽，亦反映出再訴願決定機關根本誤解
本案發明所稱”熟化抑制劑”之技術涵義。此外，由本案對應之美國專利申請案在引
證資料（References cited U.S. patent documents）欄中根本未列入引證一之事實
足堪證明該一引證實與系爭發明無關。四、被告辯稱『原告於理由中所稱引證一未揭
示「預浸物的環氧樹脂」亦為錯誤之觀念，因為環氧樹脂於使用時為達效果習於此技
術者皆已使用「預浸」之手法』，不無搪塞之嫌。按原告於起訴理由中提及『引證一
中並未揭露任何用於提供可在冷卻時維持安定之預浸物的環氧樹脂組合物』，意在呼
應原告所述系爭發明係提供一種在熟化溫度下能夠迅速熟化，且在調配及預浸物狀態
時皆有儲存安定性之受抑制組合物，同時闡明引證一之發明本質上為一黏合劑，其中
之環氧樹脂組成物本不需任何「預浸」處理。故與本案之發明旨在提供用於電子層合
物之環氧樹脂組合物在技術上自無法等量齊觀。亦即原告上述指陳並非強調引證案未
揭示「預浸物的環氧樹脂」，此亦非本案之發明特徵所在，而是在提出「既然引證一
中並未揭露任何用於提供可在冷卻時維持安定之預浸物的環氧樹脂組合物，則自然亦
不會牽涉任何導向『提供一種在熟化溫度下能夠迅速熟化，且在調配物及預浸物狀態
時皆有儲存安定性之受抑制組合物』之技術思想」的邏輯推論，其理甚明，被告顯然
對此有所誤會。五、被告辯稱『原告起訴理由中對引證二及引證三並未有進一步之申
復，顯然原告並未否認本案之技術內容已揭示於上述引證』。此實不察，起訴理由之
第二點已縷析三件引證前案不能證明本案不具進步性之理由。而理由第三點始對再訴
願決定機關所特別依據之引證一技術內容之無關性提出申復。前開答辯適足證明被告
於本件確持輕率敷衍態度。六、揆諸前揭事實，被告、訴願、再訴願決定機關均未詳
究本案之發明特徵，並將諸引證案牽涉之物質組成與本案混為一談。鑑於本案對原告
之商業利益至關重要，且本案對應之美國專利申請案及歐洲專利申請案均已獲准專利
，實無容被告以『專利制度各國之法律規定不同，審查基準各異』云云推託，而以無
關之引證前案剝奪其權益，請判決撤銷一再訴願決定及原處分等語。
被告答辯意旨略謂：按利用自然法則之技術思想之高度創作，而可供產業上利用者，
固得依專利法第十九條及第二十條第一項前段之規定申請取得發明專利；惟如係「運
用申請前既有之技術或知識，而為熟悉該項技術者所能輕易完成」，仍不得依本法申
請取得發明專利，復為同法第二十條第二項所明定。本案第00000000號「環
氧樹脂組合物」其特徵係於組合物中含（ａ）聚環氧化物、（ｂ）催化劑、（ｃ）熟
化抑制劑等。起訴理由主要係針對本案與引證一（US 0000000）比較，稱未揭示本案
之組合物及本案使用熟化抑制劑等之特徵。唯查引證一揭示環氧樹脂組合物中含環氧
樹脂及路易士酸混合物，引證二（EP117113）揭示含金屬鹽及咪唑之環氧樹脂，引證
三（EP 557068 ）揭示含環氧樹脂及含硼化合物之環氧樹脂組合物。任何習於此項技
術者可輕易由上述引證推知本案之特徵，且引證一之複合物即為本案之熟化抑制劑之
功效，至於原告於起訴理由中所稱引證一未揭示「預浸物的環氧樹脂」亦為錯誤之觀
念，因為環氧樹脂於使用時為達效果，習於此項技術者皆已使用「預浸」之手法，因
此起訴理由不成立。起訴理由中對引證二及引證三並未有進一步之申復，顯然原告並
未否認本案之技術內容已揭示於上述引證，併予指出。因此系爭案違反專利法第二十
條第二項已至為明顯。綜上所述，被告所為本案應不予專利之審定並無違誤，請判決
駁回原告之訴等語。
    理  由
按稱發明者，謂利用自然法則之技術思想之高度創作，為專利法第十九條所規定。若
非技術思想之高度創作，自不得申請取得發明專利。又同法第二十條第二項復規定，
發明係運用申請前既有之技術或知識，而為熟習該項技術者所能輕易完成時，雖無同
條第一項所列情事，仍不得申請取得發明專利。本件原告於八十三年十一月一日以其
「熟化抑制之環氧樹脂組合物及由該組合物製備之層合物」係有關一類化合物之發現
，其在低溫下抑制聚環氧化物與熟化劑之反應等情，向被告（原經濟部中央標準局，
八十八年一月二十六日改制為經濟部智慧財產局）申請發明專利。案經被告編為第0
0000000號審查，不予專利。原告變更發明名稱為「環氧樹脂組合物」，並修
正專利說明書，申經再審查結果，以使用路易士酸於環氧樹脂或加入咪唑化合物於環
氧樹脂組合物為業界公知習用之知識技藝，如美國第0000000號專利（以下稱
引證(一)）揭示含環氧樹脂及路易士酸混合物之環氧樹脂組合物，歐洲第一一七一一三
號專利案（以下稱引證(二)）揭示含金屬鹽及咪唑之環氧樹脂，歐洲第五五七○六八號
專利案（以下稱引證(三)）揭示使用環氧樹脂、含硼化合物之環氧樹脂組合物，本案僅
為習知技藝之簡單組合，為熟習該項技術者所能輕易完成，依專利法第二十條第二項
規定，應不予專利，發給八十六年十一月十一日（八六）台專（捌）○一○六三字第
一四三九七三號專利再審查審定書。原告不服，以本案環氧樹脂組合物適用於電子層
合物，其咪唑為一催化劑，與胺或酸胺之聚環氧化物熟化劑共存，且咪唑有其特定濃
度範圍，引證(一)未揭示此等特徵。又本案使用純咪唑作為催化劑，與引證(二)之咪唑複
合物不同，引證三與本案技術無關云云。訴經經濟部訴願決定及行政院再訴願決定，
以引證一揭示環氧樹脂組合物含環氧樹脂及路易士酸混合物，引證二揭示含金屬鹽及
咪唑之環氧樹脂，引證三揭示含環氧樹脂及硼化合物之環氧樹脂組合物，習於環氧樹
脂之業者可輕易將此組合物應用於相近之用途，應用於電子層合物乃輕易可推知。又
引證(一)提及胺類可為熟化劑，而咪唑屬於胺類，引證(二)特別揭示有咪唑，並提及可與
金屬鹽類共用，至改變咪唑用量乃習於此項技藝人士所易於思及。本案所請顯可經由
組合引證(二)之咪唑複合物及引證(一)、(三)即可獲致，不得申請取得發明專利。又查引證
(一)已揭示胺或醯胺可為熟化劑，引證(二)亦揭示咪唑可與金屬鹽類共同，而西元一九九
三年出版之Chemistry and Technology of Epoxy Resins一書第二章第五十頁、第五
十六頁至第五十九頁亦一再揭示咪唑可作為環氧樹脂之催化劑，本案實乃可輕易獲致
。又引證一揭示包含作為路易士酸之鹵素鹽，如硼、鋁、錫、鈦等之鹵化物及一選自
如胺類等所形成之複合物，用以延長凝膠時間，縮短交聯時間，引證(一)已揭示本案使
用熟化抑制劑之技術特徵。將環氧樹脂組合物應用於電子層合物為習用公知之知識技
術。從而原處分未准專利並無不合。又專利制度各國之法律規定不同，審查基準各異
，所訴與本案相同內容之專利案業於美國申准專利云云，亦難執為本案應准專利之論
據，遂駁回原告之訴願、再訴願。經核與首揭規定無違。原告茲起訴主張如事實欄起
訴意旨所載；惟查：(一)發明必屬技術思想之高度創作，本案申請發明專利，請求保護
者為一種環氧樹脂組合物，而適用於電子層合物。習於環氧樹脂之人，利用引證一、
二、三之技術思想，可輕易將此組合物應用到電子層合物上。本案即難認有技術思想
之高度創作。(二)原告雖稱引證案無如本案之催化劑及熟化抑制劑之成分，惟查引證一
已揭示使用熟化抑制劑之技術特徵，西元一九九三年出版之 Chemistry and Techno-
logy of Expoxy Resins 已揭示咪唑可作為環氧樹脂之催化劑，已如前述，本案以咪
唑化合物為催化劑，略有不同，然習於此技藝者，仍可由已知技術輕易推知本案之組
合。(三)本案之組合物，其抑制劑在延長膠凝時間，惟引證一縱無本案延遲膠凝之需求
，惟其揭示之鹵化物及複合物，可用以延長凝膠時間，技術思想相同，熟習該技藝者
自可輕易思及本案組合。至原告主張本案之預浸處理，既非本案特徵所在，且使用環
氧樹脂而使用預浸手法，亦為常用技術，難資為本案有技術思想之高度創作之內容。
(四)本案經經濟部送由財團法人工業技術研究院研究院化學工業研究所審查結果，亦認
本案所請僅為運用申請前習用公知之知識技藝，即可輕易完成，不符合專利要件，有
該院函附審查意見書存訴願決定卷足按，難因本案在其他國家取得專利，即謂本案應
予專利。從而被告不准本案專利，揆諸首揭規定，洵無不合。訴願、再訴願決定遞予
維持，均無違誤。起訴意旨為無理由，應予駁回。
據上論結，本件原告之訴為無理由，爰依行政訴訟法施行法第二條、行政訴訟法第九
十八條第三項前段，判決如主文。
中    華    民    國     九十        年      三      月       八        日
                    最 高 行 政 法 院  第 一 庭
                                審 判 長 法  官      黃  綠  星
                                         法  官      高  啟  燦
                                         法  官      蔡  進  田
                                         法  官      黃  璽  君
                                         法  官      廖  宏  明
右  正  本  證  明  與  原  本  無  異
                                         法院書記官  邱  彰  德
中    華    民    國     九十        年      三      月       九        日


司法院資訊處製作；財團法人民間司法改革基金會備份。
